臺灣高等法院臺中分院民事判決　　　　 93年度重上字第98號
　　上　訴　人
　　即被上訴人　己○○
　　　　　　　　戊○○
　　共　　　同
　　訴訟代理人　林松虎　律師
　　被　上訴人
　　即　上訴人　丙○○
　　被　上訴人　皇昇交通股份有限公司
　　被上訴人即
　　上訴人兼上
　　法定代理人　丁○○
　　上三人共同
　　訴訟代理人　陳呈雲　律師
　　複　代理人　謝勝隆　律師
　　被　上訴人　乙○○
　　兼　上一人
　　訴訟代理人　甲○○
　　被　上訴人　庚○○
　　　　　　　　辛○○
　　　　　　　　永隆五金鑄造廠股份有限公司
　　兼　上一人
　　法定代理人　壬○○
　　上三人共同
　　訴訟代理人　謝勝隆　律師
　　複　代理人　陳建勛　律師
上列當事人間請求損害賠償事件，上訴人對於民國93年 7月30日
臺灣臺中地方法院90年度重訴字第 451號第一審判決各自提起上
訴，本院於94年 8月16日言詞辯論終結，茲判決如下：
    主      文
原判決除確定部分外，關於駁回上訴人後開第二、三、四項之訴
部分，及該部分假執行之聲請，並訴訟費用之裁判廢棄。
被上訴人丙○○、丁○○、乙○○、甲○○應再連帶給付上訴人
二人各新台幣肆佰陸拾萬元，及自民國92年10月31日起至清償日
止按週年利率百分之五計算之利息。
被上訴人永隆五金鑄造廠股份有限公司、壬○○、辛○○應連帶
給付上訴人二人各前項金額中之新台幣玖仟參佰元，及自民國92
年10月31日起至清償日止，按週年利率百分之五計算之利息。
前二項之給付，如其中一項之被上訴人已為給付，則他項被上訴
人於其給付範圍內，即同免為給付。
上訴人己○○、戊○○其餘上訴駁回。
上訴人丙○○、丁○○之上訴駁回。
前開第二、三項所命給付部分，於上訴人己○○、戊○○各以新
台幣壹佰伍拾參萬伍仟元為被上訴人預供擔保後得假執行；但被
上訴人丙○○、丁○○、乙○○、甲○○如於假執行程序執行標
的物拍定、變賣或物之交付前，以新台幣肆佰陸拾萬元，被上訴
人永隆五金鑄造廠股份有限公司、壬○○、辛○○如於假執行程
序執行標的物拍定、變賣或物之交付前，以新台幣玖仟參佰元，
各為上訴人己○○、戊○○預供擔保，各得免為假執行。
第一、二審訴訟費用除已確定部分外，關於上訴人己○○、戊○
○上訴部分，由被上訴人丙○○、丁○○、乙○○、甲○○連帶
負擔四分之一，其中千分之五，並與被上訴人永隆五金鑄造廠股
份有限公司、壬○○、辛○○連帶負擔。餘由上訴人己○○、戊
○○負擔。關於上訴人丙○○、丁○○上訴部分，第二審訴訟費
用由上訴人丙○○、丁○○負擔。
    事      實
一、上訴人己○○、戊○○聲明求為判決：上訴部分(一)原判決
    關於駁回上訴人後開第二項、第三項之訴部分及命上訴人負
    擔訴訟費用之裁判廢棄。(二)被上訴人丙○○、丁○○、乙○
    ○、甲○○應再連帶給付上訴人二人各新台幣 460萬元，及
    自民國92年10月31日起至清償日止按週年利率百分之五計算
    之利息。(三)被上訴人皇昇交通股份有限公司、庚○○、永隆
    五金鑄造廠股份有限公司、壬○○、辛○○應連帶給付上訴
    人二人各新台幣 500萬元，及自民國92年10月31日起至清償
    日止，按週年利率百分之五計算之利息，並與被上訴人丙○
    ○、丁○○、乙○○、甲○○負連帶責任。(四)第二、三項之
    請求，請准供擔保，為假執行之宣告。(五)第一、二審訴訟費
    用，除確定部分外，均由被上訴人連帶負擔；答辯部分(一)
    上訴人丁○○、丙○○之上訴駁回。(二)第二審上訴費用由上
    訴人丁○○、丙○○連帶負擔。其陳述除與原判決所載相同
    者予以引用外，另補稱：
  (一)兩造不爭之事實：坐落台中縣龍井鄉○○段1694-2、1753
    、1694、1694-1等地號四筆土地為上訴人共有，應有部份各
    二分之一。有土地登記簿謄本可稽。被上訴人丁○○為被
    上訴人丙○○之母。丁○○為被上訴人皇昇交通股份有限公
    司之法定代理人，丙○○則擔任該公司之經理。其二人於87
    年10月20日以丙○○名義向上訴人承租上開四筆土地，每年
    租金16萬元，約定作為堆置細砂之用，使用用途如有變更，
    應事先徵得上訴人之同意不得非法使用。有土地租賃合約書
    可佐。上開四筆土地如原判決附圖所示Ｂ、Ｅ部分及上開
    1753地號土地，均遭傾倒廢棄物，有原審勘驗筆錄及台中縣
    清水地政事務所之鑑定圖可證。被上訴人丙○○、丁○○
    、甲○○、乙○○等人，因共同違法於上開土地傾倒廢棄物
    之行為，業經刑事庭判處罪刑在案，有本院89年上訴字第31
    05號、92年度上訴字第1289號刑事判決在卷可稽。台灣省
    環境工程技師公會就上開土地所傾倒之廢棄物之清除費用鑑
    定結果，認一般事業廢棄物每噸之費用為3000元。有該公會
    之初期鑑定成果報告書在原審卷可按。被上訴人庚○○所
    駕駛之IA-543號貨車登記為皇昇公司所有。被上訴人陳淇
    水於88年 4月26日駕駛永隆五金鑄造股份有限公司所有車牌
    號碼SC-542號大貨車，滿載永隆公司之廢棄物（鑄造廢砂）
    至上開四筆土地傾倒時，為上訴人會同台中縣環保局及台中
    縣警察局龍津派出所查獲。而被上訴人壬○○則為永隆公司
    之法定代理人。
  (二)兩造爭執之事項：本件之損害數額是否有不能證明或證明
    顯有重大困難之情事？查上開四筆土地遭傾倒廢棄物之面積
    為原判決附圖Ｂ部分所示0.1571公頃、Ｅ部分0.0863公頃及
    1753地號0.0347公頃，合計為0.2781公頃。經本院囑託華聲
    企業發展鑑定顧問有限公司鑑定結果，推算上開土地上所堆
    置之廢棄物之數量為18618.3立方公尺，廢棄物之重量為392
    83.98 公噸，有鑑定報告書可按。被上訴人就上開鑑定所推
    算之深度有爭執，上訴人同意以被上訴人自承於承租當時之
    水池為三公尺做為廢棄深度之基準，則由上述面積乘以三公
    尺深，可得廢棄物之體積為8343立方公尺（即2781平方公尺
    乘以三公尺），依上開鑑定報告本件廢棄物之平均比重為2.
    11計算，其廢棄物之重量為17603.73公噸（即8343×2.11）
    。再依台灣省環境工程技師公會廢棄物清除費用鑑定作業初
    期鑑定成果報告書，一般事業廢棄物清除處理費用每噸3000
    元計算，則前揭廢棄物清除回復原狀之費用至少為5281萬11
    90元（即17603.73×3000）。又上開四筆土地經被上訴人傾
    倒廢棄物後，在未完全清除前，已完全無法使用，亦不可能
    出售處分，顯與喪失上開四筆土地之損失同。而上開四筆土
    地88年 7月之公告現值為每平公尺4700元及4000元（1753地
    號土地），有土地登記簿謄本可佐，因此上開四筆土地合計
    之公告現值為00000000元。此亦可證明上訴人之損失數額。
    被上訴人皇昇公司與被上訴人庚○○是否應連帶負損害賠
    償之責？查被上訴人庚○○於88年 4月24日駕駛IA-543號之
    大貨車至現場棄置廢棄物當場遭發覺之事實，有本院89年度
    上訴字第2105號刑事判決可參。又庚○○駕駛之IA-543號貨
    車登記為被上訴人皇昇公司所有，且皇昇公司係被上訴人丁
    ○○、丙○○所經營之公司，顯見被上訴人庚○○駕駛前揭
    大貨車傾倒廢棄物之行為，應與丁○○等人有意思之聯絡，
    否則被上訴人庚○○豈會合巧知道前揭土地所在，並載廢棄
    物前往系爭土地傾倒。是被上訴人庚○○，應依民法第 185
    條第 1項前段，與丁○○、丙○○、甲○○、乙○○等人負
    共同侵權行為連帶賠償責任。被上訴人永五金鑄造廠股份
    有限公司與辛○○、壬○○是否應連帶負損害賠償之責？查
    被上訴人辛○○於88年 4月26日駕駛永隆公司所有車牌號碼
    SC-542號大貨車載滿永隆公司之廢棄物（鑄造鐵砂）至前揭
    四筆土地傾倒，為上訴人會同台中縣環保局及台中縣警察局
    龍津派出所查獲，業據被上訴人永隆公司之訴訟代理人於原
    審90年 5月30日、90年 6月27日審理時，承稱只有載一卡車
    爐渣去倒等語，復有照片可稽，自無疑義。
  (三)被上訴人丁○○、丙○○二人共謀以丙○○名義以每年租金
    16萬元之價格，向上訴人己○○、戊○○承租系爭四筆土地
    ，約定作為堆置細砂之用，使用用途如有變更，應事先徵得
    上訴人同意，且不得非法使用。詎丁○○、丙○○取得前揭
    土地後，竟僱用甲○○、乙○○二人，自88年 4月間起，駕
    駛挖土機，至上開土地挖深並回填、處理廢棄物，有本院92
    年度上訴字第1289號刑事判決、89年度上訴字第2150號刑事
    判決附卷可參，洵堪認定。丁○○、丙○○與甲○○、乙○
    ○共謀未經上訴人同意傾倒、處理廢棄物之行為，自均構成
    侵權行為，且彼此間有意思之聯絡，應依民法第185條第1項
    前段規定，負共同侵權行為連帶賠償責任。至丁○○、丙○
    ○抗辯渠等於甲○○、乙○○二人係承攬關係，非僱傭關係
    一節，與上訴人本於民法第185條第1項前段請求渠等四人連
    帶負賠償責任無關。依前揭刑事判決及甲○○供稱：「我是
    丁○○叫我去整地，他們叫別人載土來我把他填平」、「我
    確實只有做工不帶料」等語（原審90年 8月22日言詞辯論筆
    錄），已足以認定丁○○、丙○○二人對於系爭土地傾倒、
    處理廢棄土一事，確實知情參與，自構成共同侵權行為無疑
    。另本件上訴人係基於侵權行為請求賠償回復原狀費用，與
    租賃契約無關，丁○○抗辯伊非契約當事人，不負回復原狀
    義務云云，應無足採。又上訴人所收取之租金乃屬被上訴人
    丙○○、丁○○承租使用上開四筆土地之對價，被上訴人丁
    ○○、丙○○抗辯稱上訴人所收取之租金16萬元應予抵銷，
    自有未合。另被上訴人所提台灣台中地方法院92年度訴字第
    2313號被告徐石清之刑事判決，並不能為被上訴人丁○○、
    丙○○有利之認定。
  (四)被上訴人丁○○、丙○○所辯：庚○○於88年 4月24日至系
    爭土地現場係為瞭解何以其前估價回填泥土工程為 100萬元
    ，而甲○○、乙○○二人僅估價60萬元云云，核與庚○○所
    稱：伊是看到有人在倒廢土，伊想倒還沒有倒，即被人發覺
    ，係伊自己要去倒的等語不符（原審90年 6月27日言詞辯論
    筆錄）。且庚○○所稱伊想倒還沒有倒及伊自己要去倒的一
    節，亦與常情有違。蓋庚○○若非皇昇公司之受僱人亦係靠
    行者，均與皇昇公司有密切關係，且若非丁○○、丙○○等
    人告知，伊豈會得知將廢棄物載往系爭土地傾倒，可見渠等
    供述與事實不符，渠等間應有共同意思聯絡。且依甲○○供
    稱：「我是丁○○叫我去整地，他們叫別人載土來我把他填
    平」、「我確實只有做工不帶料」等語（原審90年 8月22日
    言詞辯論筆錄）。益證庚○○與丁○○、丙○○確有共同意
    思聯絡無疑。再者，被上訴人主張庚○○僅係靠行於皇昇公
    司一節，縱若屬實，依最高法院77年台上字第 665號判決意
    旨：「按目前在台灣經營交通事業之營利私法人，接受他人
    靠行，而向該靠行人收取費用，以資營連者，比比皆是，此
    為週知之事實。是該靠行之車輛，在外觀上既屬該交通公司
    所有，外人無從分辨該車輛是否他人靠行營運者，只能從外
    觀上判斷該車輛係某交通公司所有，該車輛之司機即係受僱
    為該交通公司服勞務，則該交通公司自應負雇用人之責任，
    方足以保護交易之安全」。可知皇昇公司與庚○○間不論係
    靠行或僱傭關係，均應依民法第188條第1項與庚○○負連帶
    賠償責任。
  (五)被上訴人陳淇水駕駛永隆公司所有大貨車，滿載永隆公司之
    廢棄物（鑄造廢砂）至前揭四筆土地上傾倒時被查獲。原判
    決卻認被上訴人辛○○有無完成傾倒鑄造廢砂之行為，即有
    可疑一節，顯有違誤。而被上訴人辛○○既未經上訴人允許
    ，擅自在上訴人所有前揭土地傾倒廢棄物，自屬侵權行為無
    疑。且被上訴人辛○○自認未清除傾倒之廢棄物。其亦無法
    舉證證明其傾倒之廢棄物與丁○○等人所傾倒者得以區別及
    數量為何。上訴人主張（類推）適用民法第185條第1項後段
    共同危險行為之規定，請求上訴人辛○○與丁○○等人負連
    帶賠償責任，自屬有據。又辛○○係永隆公司之受僱人，其
    所傾倒者又為永隆公司之廢棄物即鑄造鐵砂，顯係執行永隆
    公司業務之行為，上訴人主張永隆公司應依民法第188條第1
    項規定與辛○○負連帶賠償責任，亦屬有據。另按壬○○係
    永隆公司之代表人，竟明知或因疏於監督致辛○○將永隆公
    司廢棄物於傾倒系爭土地上，致上訴人受有損害，亦構成侵
    權行為，並應依民法第185條第1項前段與辛○○負連帶賠償
    責任，為此本於同一基礎事實關係，追加依民法第185條第1
    項前段（上訴人於原審係依民法第28條請求永隆公司負連帶
    賠償責任）請求永隆公司與辛○○負連帶賠償責任。再上訴
    人並未陳述庚○○尚未完成傾倒廢棄物情事，原審謂上開情
    節已據上訴人陳明，顯與事實不符。從而原判決遽認被上訴
    人皇昇公司及庚○○均不負損害賠償之責，顯有未洽。
  (六)原審未就系爭四筆土地遭傾倒廢棄物之數量、重量為鑑定調
    查，竟謂上開土地埋有廢棄物之數量無從計數，即依民事訴
    訟法第222條第2項規定，以五年之租金核定損害數額為80萬
    元。然原判決對於被上訴人無法清除廢棄物使上開四筆土地
    恢復原狀之情況下，何以僅有五年之租金損失，則未據敘明
    其究竟如何審酌及得心證之理由，顯屬率斷，自不足取。是
    上訴人請求被上訴人連帶賠償各 500萬元（二人合計1000萬
    元），顯未逾前揭鑑定數額，於法有據，自應予准許。
二、被上訴人即上訴人丙○○、丁○○及被上訴人皇昇公司聲明
    求為判決：答辯部分(一)上訴人己○○、戊○○之上訴駁回
    。(二)其上訴訴訟費用由上訴人己○○、戊○○負擔。上訴
    部分(一)原判決關於上訴人丙○○、丁○○敗訴部分廢棄。(二)
    上開廢棄部分上訴人己○○、戊○○在原審之訴及假執行之
    聲請均駁回。(三)上訴訴訟費用及原審敗訴部分訴訟費用均由
    上訴人己○○、戊○○負擔。(四)如為不利之判決，上訴人願
    提供擔保，請准予免為假執行之宣告。其陳述除與原判決所
    載相同者予以引用外，另補稱：
  (一)原審所為上訴人丁○○、丙○○等敗訴之判決，固非無見。
    然被上訴人皇昇公司之法定代理人丁○○並未參與上訴人丙
    ○○所向對造上訴人戊○○、己○○承租系爭四筆土地，且
    承租之期間為：自87年11月 1日起至92年10月31日止，計五
    年。於簽訂租賃契約時即已支付一年之租金16萬元，則此已
    支付之16萬元租金，也應予以抵銷。上開租賃契約書所載之
    簽約承租人為上訴人丙○○，而上訴人丁○○並非參與簽約
    承租人，則該土地租賃契約書之租金顯非上訴人丁○○所應
    支付，對造上訴人戊○○、己○○就此部分仍請求令上訴人
    皇昇公司法定代理人丁○○負損害賠償責任，顯然無據。
  (二)上訴人己○○、戊○○請求被上訴人皇昇公司法定代理人丁
    ○○與丙○○對於上訴人己○○、戊○○所有之坐落臺中縣
    龍井鄉○○段第1694-2、1753、1694、1694-1等地號四筆土
    地上魚池所回填之廢棄物之面積僅為0.0836公頃與0.0347公
    頃，合計為0.1210公頃，清除其上被傾倒之建築廢棄物磚塊
    與泥土混雜物，回復原狀之依據係為被上訴人丙○○與上訴
    人己○○、戊○○等於87年10月20日雙方所為簽訂之該四筆
    土地租賃契約書，然而該四筆土地之租賃契約書之簽訂人係
    丙○○與己○○、戊○○所共同簽訂，被上訴人皇昇公司法
    代丁○○並未參與簽訂，與被上訴人皇昇公司法代丁○○無
    關。果若己○○、戊○○等所為之請求為有理由，則上訴人
    己○○、戊○○所得請求負回復原狀義務者，應僅為丙○○
    ，上訴人皇昇公司法代丁○○並無回復原狀義務。
  (三)按上訴人己○○、戊○○於87年10月20日將上開四筆土地出
    租予丙○○供堆置矽砂（製造玻璃原料）使用，隨後丙○○
    與己○○、戊○○商洽約定如何以一般泥土回填該海釣場，
    事後又曾以口頭委託甲○○、乙○○負責承攬填土工程，以
    便爾後填土完畢後再敷上水泥，用以存置矽砂使用，且約定
    不得以建築廢棄物或一般垃圾回填，肇致無法使用情事（即
    儲存矽砂之用）。此細節己○○、戊○○與甲○○、乙○○
    已於原審所自認，復有丙○○與甲○○之談話錄音可憑。是
    以有關此項以一般泥土回填上開該海釣場之工程，丙○○與
    甲○○間之關係屬於承攬之法律關係，絕非如己○○、戊○
    ○所述之雇佣關係，且非以廢棄土垃圾等回填。此情形除經
    原審法院刑事庭以 89年度訴字第552號刑事判決外，亦有上
    述丙○○與王龍泉之話談話錄音可證，自當信為真實。況甲
    ○○於當日亦曾駕車前來丙○○之住處洽談填土之事宜，如
    非承攬關係，丙○○斷無於委請甲○○承攬之時，即先支付
    甲○○部分之承攬費用20萬元，且甲○○亦不否認全部之承
    包之工程費用需要60萬元，根本無所謂預謀堆置廢棄物，用
    以謀取暴利之情事。
  (四)又上訴人己○○、戊○○指被上訴人皇昇公司法定代理人丁
    ○○與丙○○二人有共同向其承租上開二筆土地及一同委請
    甲○○、王龍揮等二人基於共同意圖為自己不法利益之概括
    犯意聯絡，駕駛挖土機在前開四筆土地上盜挖，並竊得土方
    約有 500坪，顯屬無據。本件之土地現場業經原審法院刑事
    庭法官前往履勘，並囑託臺中縣清水地政事務所派員到場測
    量，依法官指示及上訴人己○○、戊○○所指之有被盜挖之
    位置，經測量結果亦僅如測量圖乙案所示之Ｄ部分之0.0378
    公頃與Ｅ部分之0.0374公頃，合計約0.0752公頃，絕非如上
    訴人己○○、戊○○所指約有 500坪土方被盜挖之情形。另
    甲○○、乙○○二人擅自回填一般泥土之期間，竟被人傾倒
    各種廢棄物及廢土之行為，因非在丁○○、丙○○與甲○○
    、乙○○二人約定之承攬回填工程範圍內，應與丁○○、丙
    ○○及皇昇公司無關。
  (五)另原審法院刑事庭法官於89年 5月23日現場履勘時，僅發現
    該海釣場池邊有一些泥土被挖走，而此部分被挖走之泥土，
    亦係乙○○為掩飾其與甲○○二人於承包以一般泥土回填該
    海釣場期間，因疏於注意之情形下，被人非法以廢棄物、垃
    圾等回填，遂予以覆蓋在被人所傾倒之廢棄物、垃圾上，用
    以掩人耳目而已。如此而言，當與被上訴人皇昇公司法定代
    理人丁○○、丙○○等毫無任何關連。至於上訴人己○○、
    戊○○所主張之彼二人於現場曾看見有皇昇交通公司名義之
    IA-543號小貨車，因而誤認係皇昇公司之車輛由司機庚○○
    駕駛，但實際上並未發現任何傾倒廢棄物之行為。查被上訴
    人皇昇公司係以讓大、小型貨車主人所靠行及自有十餘輛大
    營貨車、聯接車為營業之公司，該次庚○○之所以駕駛其所
    有靠行皇昇公司之IA-543號小貨車前往現場，完全係為瞭解
    為何上開四筆土地之回填泥土工程，經其估價約需費用 100
    萬元，始能完成。而甲○○、乙○○卻能搶先以60萬元之低
    價完成，才親赴現場明瞭回填狀況而已，足見本件確實與被
    上訴人皇昇公司無任何關係，上訴人己○○、戊○○不明究
    理，請求被上訴人皇昇公司應與丁○○、丙○○負連帶賠償
    責任，顯無理由。
  (六)本件兩造無爭執部分為：丙○○確有於87年10月20日與上訴
    人己○○、戊○○承租有關本件上揭四筆土地，以便以一般
    泥土回填魚池後鋪上水泥，建造鐵棟倉庫後，作為堆置運往
    苗栗三義、竹南玻璃工廠所使用之原料矽砂使用。而關於上
    揭四筆土地上所被人以建築廢棄土等物回填，係甲○○、乙
    ○○於共同向丙○○承攬以一般泥土回填後，卻與訴外人徐
    石清串通以運來之一般建築廢棄土等物，於88年 4月間起至
    同年 7月14日所為之回填，88年 7月14日以後，即未曾再回
    填過。
  (七)而有爭點部分則為系爭四筆土地之租賃契約書之簽訂人係丙
    ○○與上訴人己○○、戊○○所共同簽訂，被上訴人皇昇公
    司法代丁○○並未參與簽訂，顯然與被上訴人皇昇公司法代
    丁○○無關。又丙○○與甲○○間之關係屬於承攬之法律關
    係，非如上訴人己○○、戊○○所述之雇佣關係，且係以廢
    棄土垃圾等物回填，因此甲○○、乙○○私下與徐石清約定
    以建築廢棄土回填之事，丙○○與丁○○完全不知情。
三、被上訴人永隆公司、壬○○、辛○○聲明求為判決：(一)上訴
    駁回。(二)第二審訴訟費用由上訴人負擔。(三)如受不利判決，
    願供擔保，請准免為假執行。其陳述除與原判決所載相同者
    予以引用外，另補稱：
  (一)華聲企業發展鑑定顧問有限公司就本件之「鑑定報告書」，
    關於「體積計算」項目，該報告書係逕以原審實測圖之面積
    乘以「深度八公尺」計算而來者，但依社會一般情理，怪手
    （即挖土機）其作業方式，如欲至深達「八公尺深」的大型
    坑洞工作，向以「大角度之梯形斜坡」來進入坑底為通見，
    故實際上坑洞底部的真正面積，並不等同於地表層開挖時所
    用的面積，通常為較少者，故本件鑑定人所用之計算式，只
    是以簡單的數學計算，並未考量實際上操作的情形。
  (二)其次，就所謂「深度八公尺」乙點，鑑定人亦有過度引伸之
    嫌，蓋原審係稱上訴人所提供之現場挖土機臂長為八公尺，
    但實際上，此等「臂長八公尺」，並不等同「挖掘深度亦為
    八公尺」，蓋挖土機之機械臂，其係架設在履帶以上而在其
    載具平台上，其實際可直接下探之深度，本需扣除上開「載
    具平台」高度，再扣除機械臂本身彎曲所侷限的長度，始符
    事實，非逕以「臂長八公尺」即可充為「挖掘深度八公尺」
    之依憑。
  (三)再者，鑑定人於現場取樣所見者，並未見識到有任何毒性或
    危害性之廢棄物，蓋所見之材質均為「塑膠」、「木屑」、
    「磚石」、「土壤」等類之一般物質，此自與被上訴人向來
    所主張之「無危害廢棄物之存在」陳述相符。
四、被上訴人甲○○、乙○○二人請求駁回上訴人己○○、戊○
    ○之上訴，惟未提出書面聲明及陳述；被上訴人庚○○於本
    審歷次準備程序及言詞辯論期日均未到場，亦未據提出書面
    作何聲明及陳述。
    理      由
一、本件被上訴人乙○○、甲○○、庚○○經合法通知，無正當
    理由，而未於言詞辯論期日到場，核無民事訴訟法第 386條
    各款所列情形，爰依上訴人之聲請，由其一造辯論而為判決
    。又訴狀送達後，上訴人不得將原訴變更或追加他訴，但請
    求之基礎事實同一者，或不甚礙被上訴人之防禦及訴訟之終
    結者，不在此限，民事訴訟法第255條第1項第2、7款定有明
    文。本件上訴人己○○、戊○○於原審係依民法第28條請求
    永隆公司負連帶賠償責任，上訴後主張本於同一基礎事實關
    係，追加依民法第185條第1項前段為請求，應予准許。均合
    先敘明。
二、本件上訴人己○○、戊○○主張：對造上訴人丁○○為對造
    上訴人丙○○之母親，丁○○且為被上訴人皇昇交通股份有
    限公司之負責人，其二人於87年10月20日向上訴人承租坐落
    台中縣龍井鄉○○段1694-2、1753、1694、1694-1等地號四
    筆土地，租賃期間自87年11月 1日起至92年10月31日止，每
    年租金16萬元，約定作為堆置細砂之用，使用用途如有變更
    ，應事先徵得上訴人之同意不得非法使用。詎其二人竟未經
    上訴人之同意於88年 3月間以60萬元之代價僱用被上訴人甲
    ○○、乙○○二人，並指示被上訴人庚○○（駕駛車牌號碼
    IA-543號大貨車）自88年12月下旬起至89年1月3日止，將如
    原判決附圖所示Ｂ、Ｅ部分及1753地號土地水池挖深（即將
    原三公尺深挖為八公尺）之後並填入廢棄物。另被上訴人辛
    ○○係被上訴人永隆鑄造股份有限公司之受僱人，於88年 4
    月26日亦駕駛被上訴人永隆公司所有之車牌號碼SC-542號大
    貨車，滿載被上訴人永隆公司廢棄物（鑄造廢砂）正於前揭
    地點傾倒棄置時為上訴人會同台中縣環保局及台中縣警察局
    龍津派出所查獲。前開行為對造上訴人丁○○、丙○○與被
    上訴人甲○○、乙○○、庚○○間存有意思聯絡，依民法第
    185條第1項前段（主觀共同加害行為）自應負連帶賠償責任
    ，被上訴人丁○○既為皇昇公司之負責人，則被上訴人皇昇
    公司之負責人自亦應依民法第28條規定負連帶賠償之責。另
    被上訴人辛○○受僱於被上訴人永隆公司，永隆公司依民法
    第28條、第185條第1項前段即應負賠償之責，另被上訴人壬
    ○○為永隆公司之負責人，依民法第28條、第188條第1項規
    定亦應負連帶賠償責任。被上訴人辛○○上開之行為與對造
    上訴人丁○○、丙○○及被上訴人甲○○、乙○○、庚○○
    間雖無意思聯絡，然前後所為傾倒棄置廢棄物之行為，造成
    之損害無從分別，依民法第185條第1項後段（共同危險行為
    ）即須負連帶賠償責任，另對造上訴人丁○○、丙○○為系
    爭四筆土地之承租人，依民法第 438條規定，亦有使系爭土
    地保有生產力及應盡善良管理人之注意義務。上開四筆土地
    如原判決附圖所示Ｂ、Ｅ部分及第1753地號土地，均遭傾倒
    廢棄物，有原審勘驗筆錄及台中縣清水地政事務所之鑑定圖
    可證。依台灣省環境工程技師公會就上開土地所傾倒之廢棄
    物之清除費用鑑定結果，認一般事業廢棄物每噸之費用為30
    00元，有該公會之初期鑑定成果報告書在原審卷可憑。而上
    開土地遭傾倒廢棄物之面積為Ｂ部分0.1571公頃、Ｅ部分0.
    0863公頃及1753地號部分0.0347公頃，合計為0.2781公頃。
    經本院囑託華聲企業發展鑑定顧問有限公司鑑定結果，推算
    上開土地上所堆置之廢棄物之數量達 18618.3立方公尺，其
    重量為39283.98公噸，有鑑定報告書可按。因被上訴人就上
    開鑑定所推算之深度有爭執，上訴人同意以被上訴人自承於
    承租當時之水池三公尺為廢棄深度之基準，依上述面積乘以
    三公尺深，可得廢棄物之體積為8343立方公尺（即2781平方
    公尺乘以三公尺），再依上開鑑定報告本件廢棄物之平均比
    重為2.11計算，其廢棄物之重量為17603.73公噸（即8343×
    2.11）。以台灣省環境工程技師公會鑑定廢棄物清除費用每
    噸3000元計算，則前揭廢棄物清除回復原狀之費用為5281萬
    1190元（即17603.73×3000）。或上開四筆土地經被上訴人
    傾倒廢棄物後，在未完全清除前，已完全無法使用，亦不可
    能出售處分，顯與喪失上開四筆土地之損失同。而上開四筆
    土地88年 7月之公告現值為每平公尺4700元及4000元（1753
    地號土地），有土地登記簿謄本可佐，因此上開四筆土地合
    計之公告現值為1729萬7500元，亦可用以證明上訴人之損失
    數額。是無論依華聲企業發展鑑定顧問有限公司鑑定，或以
    喪失系爭土地計算其損害額，均超過上訴人所請求連帶賠償
    各 500萬元（二人合計1000萬元）之金額甚多，從而上訴人
    本於租賃契約之法律關係及共同侵權行為之法律關係（擇一
    ），請求對造上訴人及被上訴人等連帶賠償上述金額之回復
    原狀費用，自屬於法有據等語（上訴人己○○、戊○○二人
    向原審起訴請求各 0000000元本息，原審判命被上訴人丙○
    ○、丁○○、乙○○、甲○○應連帶給付上訴人二人各4000
    00元本息，而駁回其餘之訴。上訴人二人僅對原審敗訴判決
    之一部分不服，請求被上訴人丙○○、丁○○、乙○○、甲
    ○○應再連帶給付上訴人二人各 460萬元本息，被上訴人皇
    昇交通股份有限公司、庚○○、永隆五金鑄造廠股份有限公
    司、壬○○、辛○○應連帶給付上訴人二人各 500萬元本息
    ，並與被上訴人丙○○、丁○○、乙○○、甲○○負連帶責
    任。其餘即各超過500萬元本息之0000000元本息部分，則未
    據聲明不服）。
三、被上訴人方面則分別以下列理由資為抗辯：被上訴人即上
    訴人丙○○、丁○○及被上訴人皇昇公司辯稱：系爭租賃契
    約書之簽訂人係丙○○與己○○、戊○○所共同簽訂，被上
    訴人皇昇公司法代丁○○並未參與簽訂，與被上訴人皇昇公
    司法代丁○○無關。果若己○○、戊○○等所為之請求為有
    理由，則上訴人己○○、戊○○所得請求負回復原狀義務者
    ，應僅為丙○○一人，與上訴人皇昇公司及法代丁○○均無
    關。而丙○○承租系爭土地後，曾與出租人約定以一般泥土
    回填該海釣場，乃以口頭委託甲○○、乙○○負責承攬填土
    工程，以便爾後填土完畢敷上水泥，用以存置矽砂使用，且
    約定不得以建築廢棄物或一般垃圾回填，嗣甲○○、乙○○
    二人回填一般泥土之期間，在疏於注意之情形下，竟遭人傾
    倒各種廢棄物及廢土，即使甲○○、乙○○曾私下與徐石清
    約定以建築廢棄土回填之事，丙○○亦完全不知情。另庚○
    ○之駕駛其所有靠行皇昇公司之IA-543號小貨車前往現場，
    係為瞭解為何系爭土地之回填泥土工程，經其估價約需費用
    100萬元，而甲○○、乙○○卻能搶先以 60萬元之低價完成
    ，才親赴現場明瞭回填狀況而已，並未有任何傾倒廢棄物之
    行為。故系爭土地之遭人回填廢棄物及廢土，均與丙○○及
    丁○○、皇昇公司毫無關連。被上訴人甲○○、乙○○二
    人於原審抗辯稱：伊二人係負責整地，將一般泥土回填，且
    伊二人與丁○○間係承攬契約關係，並非佣僱。被上訴人
    庚○○於原審辯稱：伊是看到有人在倒廢土，伊想倒還沒倒
    ，即被發覺，伊係自己要去倒的。被上訴人永隆公司、壬
    ○○、辛○○辯稱：辛○○係經戊○○之父同意，僅去倒過
    一車之廢棄物（鑄造廢砂）而已，既係經戊○○之父同意，
    故不符合侵權行為之要件，且所倒之鑄造廢砂，可與在系爭
    土地上之其他廢棄物明顯區分，亦與民法第185條第1項後段
    （共同危險行為）及同條項前段（共同加害行為）之要件不
    符。是伊等均勿庸負責。又華聲公司之「鑑定報告書」，關
    於「體積計算」項目，係逕以原審實測圖之面積乘以「深度
    八公尺」計算而來，但未考量挖土機實際作業方式，挖土機
    臂長八公尺，並不等同「挖掘深度亦為八公尺」，只是以簡
    單的數學計算，顯有過度引伸之嫌，自不足憑採。
四、經查：上訴人己○○、戊○○主張丙○○、丁○○、甲○○
    、乙○○未經伊二人同意，傾倒廢棄物於系爭坐落台中縣龍
    井鄉○○段1694-2、1753、1694、1694-1等地號四筆土地之
    前揭事實，有本院92年度上訴字第1289號、89年度上訴字第
    2150號分別認定丙○○與甲○○、乙○○為共同正犯，丁○
    ○亦與甲○○、乙○○為共同正犯之有罪刑事判決在卷可資
    參酌。而丁○○係丙○○之母，丁○○為皇昇公司法定代理
    人，丙○○則擔任該公司之經理。丙○○承租系爭土地，既
    係要作為皇昇公司堆置運往苗栗三義、竹南玻璃工廠所使用
    之原料矽砂使用（見其94年8月1日民事辯論意旨狀記載），
    且據甲○○供稱：「我是丁○○叫我去整地，他們叫別人載
    土來我把他填平」、「我確實只有做工不帶料」等語（原審
    90年 8月22日言詞辯論筆錄），更足以認定丁○○對於系爭
    土地之承租使用，確實知情參與無誤。是以丙○○、丁○○
    、甲○○、乙○○等人否認有在系爭土地上傾倒廢棄物之前
    揭抗辯各節，自均不足遽採。按以所有權受侵權行為法（民
    法第184條第1項前段）所保護的，包括物之占有、實體、權
    利歸屬及物得依其目的被使用，而將廢棄物大量傾倒於土地
    將之填平，已造成土地實體之侵害，自應構成對物（於本件
    為土地）所有權之侵害。而民法第185條第1項前段之「數人
    共同不法侵害他人之權利者，連帶負損害賠償責任」（又稱
    狹義之共同侵權行為）包括主觀（意思聯絡）共同加害行為
    （使加害人就可能的因果關係負責）、客觀行為關連共同加
    害行為（參司法院66年例變字第1號；須具共同因果關係）
    兩類。丙○○、丁○○既分別與甲○○、乙○○存有意思關
    係，則依民法第185條第1項前段主觀（意思聯絡）共同加害
    行為之規定，丙○○、甲○○、乙○○及丁○○、甲○○、
    乙○○應連帶負賠償責任。另丙○○、丁○○依同條項客觀
    行為關連共同加害行為亦應連帶賠償責任。是上訴人依民法
    第184條第1項前段、第185條第1項前段共同侵權行為之規定
    ，請求丙○○、丁○○、甲○○、乙○○四人應負連帶賠償
    之責，自屬於法有據。
五、系爭土地如原判決附圖所示Ｂ（已填平）、Ｅ（仍為水池）
    部分及1753地號（仍為水池）遭傾倒廢棄物之事實，業據原
    審到場履勘，製有勘驗筆錄附卷，並囑請台中縣清水地政事
    務所測量面積後，繪製該附圖即鑑定圖可稽，並為兩造所不
    爭執，自堪信為真實。而原審雖曾委由台灣省環境工程技師
    公會為清除廢棄物之費用而為鑑定，然其鑑定結果僅表示處
    理每噸廢棄物之費用為3000元（一般事業廢棄物），惟如該
    附圖所示Ｂ、Ｅ部分及1753地號土地內存有數量多少之一般
    事業廢棄物則未予說明。本院依上訴人聲請，囑託華聲企業
    發展鑑定顧問有限公司就系爭土地遭傾倒廢棄物之面積如原
    判決附圖Ｂ部分所示0.1571公頃、Ｅ部分0.0863公頃及1753
    地號0.0347公頃，合計為0.2781公頃範圍予以鑑定結果，推
    算其所堆置之廢棄物數量為18618.3立方公尺，重量為39283
    .98 公噸，有該鑑定報告書可證。由於被上訴人就上開鑑定
    所推算之深度八公尺有爭執，上訴人同意以被上訴人自承於
    承租當時之水池為三公尺計算廢棄物深度之基準，依面積乘
    三公尺深度，所得廢棄物之體積為8343立方公尺（即2781平
    方公尺乘以三公尺），再以上開鑑定報告本件廢棄物之平均
    比重為2.11計算，其廢棄物之重量為17603.73公噸（即8343
    ×2.11）。以台灣省環境工程技師公會鑑定一般事業廢棄物
    清除處理費用每噸3000元計算，上開廢棄物清除回復原狀之
    費用則多達5281萬1190元（即17603.73×3000）。參以系爭
    土地88年 7月之公告現值每平公尺4700元及4000元（1753地
    號土地），有土地登記簿謄本可佐，其合計之公告現值亦高
    達1729萬7500元。按負損害賠償責任者，除法律另有規定或
    契約另有訂定外，應回復他方損害發生前之原狀。第一項情
    形，債權人得請求支付回復原狀所必要之費用，以代回復原
    狀。應回復原狀者，如經債權人定相當期限催告後，逾期不
    為回復時，債權人得請求以金錢賠償其損害。民法第 213條
    第1、3項及第 214條，分別定有明文。被上訴人丙○○、丁
    ○○、甲○○、乙○○應負損害賠償責任，已如前述，其四
    人於原審表示不願回復原狀，上訴人自得為金錢損害之請求
    。上訴人於原審請求被人連帶給付其二人各 864萬8750元及
    其法定遲延利息，經原審判命丙○○、丁○○、甲○○、乙
    ○○應連帶給付其二人各40萬元及利息，而駁回其餘之訴後
    ，僅對其所受敗訴判決之一部上訴，請求丙○○、丁○○、
    乙○○、甲○○應再連帶給付其二人各 460萬元及法定遲延
    利息，亦即就本件賠償額合計請求1000萬元，尚屬合理有據
    ，應予准許。系爭土地被填埋廢棄物，所造成地力損害，與
    租賃期間應收租金，兩者毫無相關。原審以系爭土地如原判
    決附圖所示Ｂ、Ｅ部分及1753地號被填埋之廢棄物數量無從
    計數，遂依民事訴訟法第222條第2項規定，衡量系爭土地租
    金，每年16萬元，租賃期限為五年，而以上訴人所受之損失
    以該租賃期間應收租金共80萬元認定為本件之損害額，於法
    尚屬無據，且對上訴人顯失公平。又上訴人所收取之租金乃
    屬承租人使用土地之對價，與上訴人基於侵權行為請求賠償
    回復原狀費用無涉，是丁○○抗辯稱伊非租賃契約之簽約當
    事人，不負回復原狀義務，及丙○○、丁○○抗辯稱上訴人
    所收取之租金16萬元應予抵銷，皆無足採。
六、被上訴人陳淇水於88年 4月26日駕駛永隆五金鑄造股份有限
    公司所有車牌號碼SC-542號大貨車，滿載永隆公司之廢棄物
    （鑄造廢砂）至系爭四筆土地傾倒時，當場為上訴人會同台
    中縣環保局及台中縣警察局龍津派出所查獲，此為兩造所不
    爭執。被上訴人永隆公司之訴訟代理人於原審90年 5月30日
    、90年 6月27日審理時，也承認陳淇水確有載一卡車爐渣去
    倒無訛，復有當場拍攝到傾倒中之照片可稽。而依原審卷第
    190頁相片顯示SC-542號大貨車之車身標示總載重量為6.2公
    噸，是堪認陳淇水載運永隆公司之廢棄物（鑄造廢砂）傾倒
    於系爭土地上之數量為 6.2公噸無誤。上訴人雖謂：當場查
    獲是一卡車，但是他傾倒的數量不只如此，因為現場全部都
    是相同的廢鐵砂云云。然此既為被上訴人永隆公司、壬○○
    、辛○○所否認，上訴人亦無法就此舉證證明，即無可取。
    查辛○○係永隆公司之受僱人，其所傾倒者又為永隆公司之
    廢棄物即鑄造鐵砂，顯係執行永隆公司業務之行為，上訴人
    主張永隆公司應依民法第188條第1項規定與辛○○負連帶賠
    償責任，即屬有據。另被上訴人壬○○係永隆公司之代表人
    ，上訴人主張其明知或因疏於監督致辛○○將永隆公司廢棄
    物於傾倒系爭土地上，使上訴人受有損害，亦構成侵權行為
    ，並應依民法第185條第1項前段與辛○○負連帶賠償責任，
    且本於同一基礎事實關係，追加依民法第185條第1項前段（
    於原審僅依民法第28條請求永隆公司負連帶賠償責任）請求
    永隆公司與辛○○負連帶賠償責任，自屬有據。由於此 6.2
    公噸鐵砂已經和其他廢棄物混合，無法明顯區分，依前揭清
    除處理費用每噸 3000元計算，其回復原狀之費用為18600元
    ，上訴人二人各得對之請求9300元。是其請求被上訴人永隆
    公司、壬○○、辛○○應連帶給付其二人於各9300元本息範
    圍內，應予准許。而此部分之給付並應包含在前開被上訴人
    丙○○、丁○○、乙○○、甲○○應再連帶給付上訴人二人
    各 460萬元本息之中，兩者之間屬不真正之連帶債務關係，
    故於被上訴人丙○○、丁○○、乙○○、甲○○之再連帶給
    付及被上訴人永隆公司、壬○○、辛○○之連帶給付，如其
    中一者之被上訴人已為給付，則他項被上訴人於其給付範圍
    內，即同免為給付。
七、查丁○○固為被上訴人皇昇公司之負責人，然民法第28條係
    規定「法人對於其董事或其他有代表權之人因執行職務所加
    於他人之損害，與該行為人連帶負賠償之責任」，即以「執
    行職務」為法人負賠償責任之要件（公司法第23條第2 項亦
    同）。前開丁○○所為傾倒廢棄物之行為，無從認係其執行
    公司職務之行為。是上訴人主張被上訴人皇昇公司應併負連
    帶賠償責任，即無可採。又被上訴人庚○○係於88年 4月24
    日駕駛車牌號碼IA-543號大貨車至現場欲倒廢棄物當場被發
    覺，當時庚○○尚未完成其傾倒廢棄物之行為，此為上訴人
    所不爭，並為本院89年度上字第 210號刑事判決所認定，上
    訴人又未能證明庚○○與前揭丙○○、丁○○、甲○○、乙
    ○○等人間存有主觀之意思聯絡，則無論依民法第184條第1
    項前段或第185條第1項前段侵權行為之規定，上訴人請求被
    上訴人庚○○併負連帶賠償責任，亦無所據。
八、綜上所述，上訴人己○○、戊○○上訴請求命被上訴人丙○
    ○、丁○○、乙○○、甲○○應再連帶給付其二人各 460萬
    元及法定遲延利息（亦即就本件賠償額含一審判命給付部分
    在內合計1000萬元）部分，及請求命被上訴人永隆公司、壬
    ○○、辛○○應連帶給付其二人各9300元本息，並與被上訴
    人丙○○、丁○○、乙○○、甲○○負連帶責任部分。尚屬
    有據，應予准許。原審就此部分，為上訴人己○○、戊○○
    敗訴之判決，並駁回其假執行之聲請，即有未洽，上訴人己
    ○○、戊○○就此部分求予廢棄，為有理由，爰由本院改判
    如主文第二、三、四項所示，並依聲請為附條件之准、免假
    執行之宣告。上訴人己○○、戊○○其餘上訴（即請求命被
    上訴人皇昇公司、庚○○連帶給付部分，及命被上訴人辛○
    ○、永隆公司、壬○○連帶給付超過上述本息部分）則為無
    理由，應予駁回。另上訴人丙○○、丁○○指摘原判決命其
    給付部分不當，求予廢棄改判，亦為無理由，應駁回其上訴
    。又上訴人己○○、戊○○對被上訴人丙○○、丁○○依侵
    權行為之規定為請求，既已獲准，則其另依租賃契約之法律
    關係對之請求部分，自勿庸再予審理，併予敘明。
九、本件事證已臻明確，兩造所提其餘攻擊防禦方法及舉證，與
    判決結果不生影響，爰不一一論述。
十、據上論結，本件上訴為一部有理由，一部無理由，依民事訴
    訟法第450條、第449條第1項、第463條、第385條第1項前段
    、第390條第2項、第392 條第2項、第79條、第85條第2項，
    判決如主文。
中　　華　　民　　國　　94　　年　　9 　　月　　27　　日
                    民事第五庭審判長法　官  陳滿賢
                                    法　官  朱  樑
                                    法　官  古金男
以上正本係照原本作成。
如對本判決上訴，須於收受判決送達後20日內向本院提出上訴書
狀，其未表明上訴理由者，應於提出上訴後20日內向本院提出上
訴理由書（須按他造人數附具繕本）。
上訴時應提出委任律師為訴訟代理人之委任狀。具有民事訴訟法
第466條之1第1項但書或第2項之情形為訴訟代理人者，另應附具
律師及格證書及釋明委任人與受任人有該條項所定關係之釋明文
書影本。
                                    書記官  王麗英
中　　華　　民　　國　　94　　年　　9 　　月　　28　　日
                                        　　　　　　　Ｂ
